---
title: "**Primer Parcial - INF-A - CUNEF Universidad**"
author: "Análisis y Explotación de la Información"
date: "2023-10-23"
output:
  pdf_document:
    toc: yes
  html_document:
    css: ./ds_labs.css
    toc: yes
    toc_float: yes
    fig_caption: no
    seal : False
    includes:
      after_body: insert-logo.html
---


<div class="title-logo"></div>

```{r packages_setup, echo=FALSE, message=FALSE, warning=FALSE}
knitr::opts_chunk$set(echo = F, warning = F, message = F)
knitr::opts_chunk$set(fig.width=8, fig.height=6) 
```

## Introducción

Los datos `flights13.csv`, disponibles en Canvas, contiene información sobre una muestra de 10000 vuelos que partieron de la ciudad de Nueva York (NYC) de los aeropuertos Aeropuerto Internacional Libertad de Newark (EWR), Aeropuerto Internacional John F. Kennedy (JFK) y Aeropuerto Internacional de La Guardia LGA en 2013. 

Esta base de datos contiene información acerca de 19 variables. No obstante,
para este examen únicamente utilizaremos las siguientes:

* `hour`: hora del vuelo.
* `month`: mes del vuelo.
* `origin`: aeropuerto de origen.
* `dest`: aeropuerto de destino.
* `air_time` : tiempo en el aire, en minutos.
* `distance` : distancia entre aeropuerto de origen y destino, en kilómetros.
* `carrier`: aerolínea
* `dep_delay`: retraso en despegue (en minutos, número negativo significa que el vuelo despega antes de lo previsto).
* `arr_delay`: retraso en la llegada (en minutos, número negativo significa que el vuelo llega antes de lo previsto).

Antes de continuar, carga los datos en R en una variable llamada `flights_small`.

```{r echo=FALSE}
library(tidyverse)
flights_small <- read_csv("flights13.csv")
```

## Ejercicio 1 (2.25 pts)

Considere únicamente los vuelos de `flights_small` cuyo retraso en el despegue está entre 0 y 5 minutos. Para estos vuelos, calcula la mediana y el percentil 25 del retraso en
la llegada. ¿Qué conclusiones extraes?

* Pista: elimina todas las filas en las que `arr_delay` **y** `dep_delay` tengan
un valor ausente.

```{r eval=F}
flights_small %>% filter(!is.na(arr_delay), !is.na(dep_delay)) %>%
  filter(dep_delay > 0 & dep_delay <= 5) %>%
  summarise(median_arr_delay = median(arr_delay),          
            p25_arr_delay = quantile(arr_delay, 0.25) )
```

## Ejercicio 2 (2.25 pts)

Considere solo los vuelos de `flights_small` que **no** tienen un NA en la información de tiempo en el aire y distancia entre origen y destino: ¿Los vuelos a qué aeropuerto tienen mayor velocidad **en media**? ¿Cuańto vale esta media? ¿A qué crees que se debe el resultado?

* Pista 1: Tendrás que crear una nueva variable llamada **velocity** que equivalga al cociente entre distancia entre aeropuerto de origen y destino y tiempo de vuelo. Esta variable tendrá unidades de km/min.

* Pista 2: si no conoces a qué aeropuerto corresponden las siglas del aeropuerto resultante, puedes preguntar al profesor.

```{r eval=F}
flights_small %>%
  filter(!is.na(air_time), !is.na(distance)) %>%
  mutate(v = distance/air_time) %>% 
  group_by(dest) %>% summarise(mean_v = mean(v)) %>% arrange(desc(mean_v)) %>% 
  slice(1)
```

## Ejercicio 3 (2 pts)

A partir de los datos `flights_small`, crea una variable llamada `dep_status`. Se trata de una variable categórica que es igual a "ontime" cuando `dep_delay` <= 0 y "delayed" cuando `dep_delay` > 0. Guarda todos los datos incluyendo esta variable en un tibble llamado flights_small_new.

```{r}
flights_small_new <- flights_small %>% mutate(dep_status = ifelse(dep_delay <= 0, "ontime", "delayed"))
```


## Ejercicio 4 (3.5 pts)

Recrea el gráfico del pdf utilizando los datos de `flights_small_new`. Fíjate
en todos los detalles. Además, describe el propósito de esta visualización y extrae alguna conclusión.


* Pista 1: AA y B6 son dos aerolíneas. JFK y LGA son los aeropuertos de origen.

* Pista 2: elimina todas las filas en las que `arr_delay` **y** `dep_delay` tengan
un valor ausente.


```{r}
flights_small_new %>%
  filter(carrier %in% c("AA", "B6"),
         month %in% c(10,11),
         origin %in% c("JFK", "LGA") )%>%
  filter(!is.na(arr_delay), !is.na(dep_delay)) %>%
  ggplot(., aes(x = dep_status, y = arr_delay)) +
  geom_boxplot() +
  facet_grid(carrier ~ origin) + theme_minimal() + 
  labs(x = "Status de salida", y = "Retraso en llegada (minutos)") +
  ggtitle("Distribución de retrasos en llegada de vuelos desde JFK and LGA",
          subtitle = "Octubre - Noviembre 2013")
```

